臺灣臺中地方法院民事判決　　　　　　　94年度家訴字第22號
原　　　告　乙○○
訴訟代理人　吳瑞堯　律師
複　代理人　己○○
被　　　告　丙○○
兼上列一人
訴訟代理人　甲○○　住臺中縣霧.
　　　　　　　　　　1
被　　　告　戊○○　住臺中縣潭.
　　　　　　邱喜慶　住同上
上列二人之
法定代理人　庚○○　住同上
上列三人之
訴訟代理人　林建宏律師
上列當事人間請求分割遺產事件，本院於民國九十四年九月二日
言詞辯論終結，判決如下：
    主  　　文
准將兩造被繼承人邱林碧絲所遺坐落臺中縣霧峰鄉○○段第二四
一地號土地，地目田，面積二六七二平方公尺，如附圖所示編號
Ｂ部分面積八九一平方公尺，分歸原告乙○○取得；編號Ａ部分
面積八九０公頃，分歸被告甲○○取得；編號Ｃ１部分面積二九
七平方公尺，分歸被告丙○○取得；編號Ｃ２部分面積二九七平
方公尺，分歸被告戊○○取得；編號Ｃ３部分面積二九七平方公
尺，分歸被告丁○○取得。
訴訟費用由兩造按應有部分比例負擔。
    事實及理由
一、原告主張：
  （一）本件被繼承人邱林碧絲於民國九十二年八月二十三日過
        世。被繼承人邱林碧絲生前育有子女乙○○、甲○○、
        邱枝文三人，其中邱枝文於九十年一月三十日死亡，先
        於被繼承人邱林碧絲死亡，遺有三名子女丙○○、戊○○與邱喜慶，是被繼承人邱林碧絲死亡時之繼承人共計
        有五人，即原告及被告甲○○、丙○○、戊○○、丁○○，其中原告乙○○與被告甲○○之應繼分各三分之一
        ，而被告丙○○、戊○○、丁○○應繼分各九分之一。
        被繼承人邱林碧絲死亡後遺有坐落臺中縣霧鄉○○段二
        四一地號土地一筆（以下簡稱系爭土地），被繼承人並
        未以遺囑禁止繼承人分割遺產，兩造亦未以契約禁止分
        割遺產，況依被繼承人邱林碧絲所遺之田地，經分割後
        每人所得之面積雖未達零點二五公頃，但因係於八十九
        年一月四日農業發展條例修正後始繼承，故依農業發展
        條例亦無不得分割之情形，因兩造迄今仍無法達成分割
        協議，爰依民法第一千一百六十四條規定，各繼承人得
        隨時請求分割遺產，茲以遺產分割為由終止兩造間之公
        同共有關係。
　（二）依原告所提如附圖所示之分割方案，原則上是依照兩造
        實際上現占用狀況而為分配，由於被告丙○○、戊○○
        與丁○○所分配的土地，並未面臨馬路，故原告願將所
        分得之土地一部分供丙○○、戊○○與丁○○通行使用
        。並聲明：如主文所示。
二、被告甲○○、丙○○則以：其等均同意原告所提之分割方案
    等語。
三、被告戊○○、丁○○則以：其等均同意原告所提出之分割方
    案，惟分得如附圖所示編號Ｂ部分之人應提供Ｃ１、Ｃ２、
    Ｃ３正面之土地，俾於通行至客東二路，即以同地段地號二
    三四地號（即水溝部分）與Ｃ１、Ｃ２、Ｃ３之區間土地，
    作為通行道路等語。
四、得心證之理由
  （一）原告主張之事實，業據提出繼承系統表、戶籍謄本、土
        地登記謄本、地籍圖、財政部臺灣省中區國稅局九十及
        九十一年度綜合所得稅各類所得資料清單、財政部臺灣
        省中區國稅財產歸屬資料清單等件為證。被告甲○○、
        丙○○、戊○○、丁○○到庭並未爭執，是原告之主張
        ，自堪信為真實。
  （二）按同一順序之繼承人有數人時，按人數平均繼承。第一
        千一百三十八條所定第一順序之繼承人，有於繼承開始
        前死亡或喪失繼承權者，由其直系血親卑親屬代位繼承
        其應繼分。繼承人有數人時，在分割遺產前，各繼承人
        對於遺產全部為公同共有。繼承人得隨時請求分割遺產
        。民法第一千一百四十一條本文、第一千一百四十條、
        第一千一百五十一條及第一千一百六十四條本文分別定
        有明文。是遺產之公同共有係以遺產之分割為其終局目
        的，而以公同共有關係為暫時的存在，本件原告以遺產
        分割為由終止兩造間之公同共有關係，並主張兩造對系
        爭遺產並無約定不為分割，且依物之使用目的亦無不能
        分割之情形，而被告對此亦不爭執，是原告請求分割被
        繼承人邱林碧絲之遺產，自屬有據。
  （三）按公同共有物分割之方法，除法律另有規定外，應依關
        於共有物分割之規定，民法第八百三十條第二項定有明
        文。又按裁判分割共有物訴訟，為形式之形成訴訟，其
        事件本質為非訟事件，故法院定共有物之分割方法，雖
        應斟酌當事人之聲明、共有物之性質、經濟效用及全體
        共有人之利益等公平決之，然不受當事人聲明之拘束。
        本院審酌上開遺產之性質、經濟效用及公平原則，認繼
        承人將公同共有之遺產，變更為分別所有，係使原公同
        關係消滅，其性質應屬分割共有物之處分行為。至於土
        地之繼承登記，依照土地法第七十三條規定，得由任何
        繼承人為全體繼承人聲請為之，原毋庸為裁判上之請求
        。原告主張就被繼承人邱林碧絲所遺留之系爭不動產，
        由兩造各依應繼分比例，即原告及被告甲○○各三分之
        一，被告丙○○、戊○○及丁○○各九分之一之比例，
        並依照兩造現實際上占用狀況予以分割，且就分得如附
        圖所示Ｂ部分，原告願意無償提供如附圖所示臺中縣霧
        峰鄉○○段地號二三四地號（即水溝部分）與編號Ｃ１
        、Ｃ２、Ｃ３之區間土地（寬約三米），作為通行道路
        ，俾使分得如附圖所示編號Ｃ１、Ｃ２、Ｃ３之被告丙○○、戊○○、丁○○能通行至客東二路。而被告到庭
        均示同意原告之分割分法（參照本院九十四年九月二日
        言詞辯論筆錄）。是依前揭說明，原告之分割方法不違
        反公平原則，本院自應准許。從而，為符合兩造現況，
        避免將來之紛爭，使各該財產獲得有效利用等情，爰判
        決如主文所示。
五、按分割遺產之訴，係必要共同訴訟，兩造間本可互換地位，
    且兩造均蒙其利，是本院認本件之訴訟費用應由兩造依其應
    繼分之比例負擔訴訟費用，即原告與被告甲○○、丙○○、
    戊○○、邱喜慶，分別按三分之一、三分之一、九分之一、
    九分之一、九分之一等比例負擔本件訴訟費用，較為公平，
    特此敘明。
六、訴訟費用負擔之依據：民事訴訟法第八十條之一、第八十五
    條第一項。
中　　華　　民　　國　　94　　年　　9 　　月　　20　　日
                  家事法庭　法　官　林洲富
上開正本係照原本作成。
如對本判決上訴，須於判決送達後二十日之不變期間內，向本院
提出上訴狀。
中　　華　　民　　國　　94　　年　　9 　　月　　20　　日
　　　　　　　　　　　　　書記官
附表：台中縣大里地政事務所複丈成果圖
